【裁判字號】    99,易,2492
【裁判日期】    990831
【裁判案由】    重利
【裁判全文】
臺灣臺中地方法院刑事判決              99年度易字第2492號
公  訴  人  臺灣臺中地方法院檢察署檢察官
被      告  丁○○
上列被告因重利案件，經檢察官提起公訴（98年度偵字第24648
號），被告就被訴事實為有罪之陳述，經本院告知簡式審判程序
之旨，並聽取當事人之意見後，裁定改以簡式審判程序審理，判
決如下：
    主  文
丁○○連續犯如附表編號1 至4 所示之重利罪，處有期徒刑捌月
，減為有期徒刑肆月，如易科罰金，以銀元參佰元即新臺幣玖佰
元折算壹日；又犯如附表編號5 、6 所示之重利罪，各處有期徒
刑參月，如易科罰金，均以新臺幣壹仟元折算壹日；又犯如附表
編號7 至9 所示之重利罪，各處有期徒刑伍月，如易科罰金，均
以新臺幣壹仟元折算壹日。應執行有期徒刑壹年拾月，如易科罰
金，以銀元參佰元即新臺幣玖佰元折算壹日。
    犯罪事實及理由
一、犯罪事實及證據名稱：
    除證據名稱增加被告於本院之自白外，餘均引用檢察官起訴
    書之記載（如附件）。
二、新舊法之比較適用：
    被告為附表編號1 至4 之行為後，刑法部分條文已於民國94
    年2 月2 日修正公布，並自95年7 月1 日起施行。茲將附表
    編號1 至4 部分之新舊法比較適用說明如下：
  (一)法定刑為罰金部分：
    刑法第344 條重利罪，其罰金刑之法定刑原為或併科銀元10
    00元以下罰金，而依修正後刑法施行法第1 條之1 規定：「
    中華民國九十四年一月七日刑法修正施行後，刑法分則編所
    定罰金之貨幣單位為新臺幣。九十四年一月七日刑法修正時
    ，刑法分則編未修正之條文定有罰金者，自九十四年一月七
    日刑法修正施行後，就其所定數額提高為三十倍。但七十二
    年六月二十六日至九十四年一月七日新增或修正之條文，就
    其所定數額提高為三倍」，及修正後刑法第33條第5 款規定
    ：「主刑之種類如下：‧‧五、罰金：新臺幣一千元以上，
    以百元計算之」以觀，依修正後之法律，刑法第344 條重利
    罪所得併科之罰金刑，其最高額為新臺幣30,000元，最低額
    為新臺幣1,000 元。然依被告行為時即修正前刑法第33條第
    5 款規定之罰金最低額為銀元1 元，及廢止前罰金罰鍰提高
    標準條例第1 條前段規定，提高為10倍計算，前開罰金刑，
    最高額為銀元10,000元，最低額為銀元10元，若乘以3 倍而
    換算為新臺幣，最高額雖與新法同為新臺幣30,000元，然最
    低額僅為新臺幣30元。因此，比較上述修正前後之刑罰法律
    ，自以被告行為時即修正前關於科處罰金刑之法律較有利於
    被告。
  (二)刑法關於連續犯之規定：
    修正後刑法已刪除第56條連續犯之規定，此刪除雖非犯罪構
    成要件之變更，然顯已影響刑罰之法律效果，仍屬法律有變
    更。經比較刑法修正前後關於得否成立連續犯之情形，應以
    修正前之刑法規定較有利於被告，即應適用較有利於被告之
    行為時法律即舊法論以連續犯（最高法院95年度第8 次刑事
    庭會議決議參照）。
  (三)刑法第41條第1項前段易科罰金之規定：
    修正前刑法第41條第1 項前段規定：「犯最重本刑為5 年以
    下有期徒刑以下之刑之罪，而受6 個月以下有期徒刑或拘役
    之宣告，因身體、教育、職業、家庭之關係或其他正當事由
    ，執行顯有困難者，得以1 元以上3 元以下折算1 日，易科
    罰金。」，又依95年5 月17日修正刪除前之罰金罰鍰提高標
    準條例第2 條前段規定（該條例現已廢止），就其原定數額
    提高為1 百倍折算1 日，並依現行法規所定貨幣單位折算新
    臺幣條例第2 條規定，以新臺幣元之3 倍折算之，亦即修正
    前刑法第41條第1 項前段易科罰金之折算標準，應以銀元1
    百元以上3 百元以下，即新臺幣3 百元以上9 百元以下折算
    1 日。而修正後之刑法第41條第1 項前段則規定：「犯最重
    本刑為5 年以下有期徒刑以下之刑之罪，而受6 個月以下有
    期徒刑或拘役之宣告者，得以新臺幣1 千元、2 千元或3 千
    元折算一日，易科罰金」。是比較新舊法結果，應以修正前
    之法律較有利於被告。
  (四)刑法第51條第5 款定執行刑部分：
    修正前刑法第51條第5 款規定：「宣告多數有期徒刑者，於
    各刑中之最長期以上，各刑合併之刑期以下，定其刑期，但
    不得逾20年」。修正後刑法第51條第5 款規定：「宣告多數
    有期徒刑者，於各刑中之最長期以上，各刑合併之刑期以下
    ，定其刑期。但不得逾30年」。二者比較結果，以行為時即
    修正前刑法較有利於行為人。是本件應適用行為時即修正前
    刑法第51條第5 款，定其應執行之刑。
  (五)綜上，整體綜合比較刑法修正前、後之差異，仍以修正前之
    規定較有利於被告，依刑法第2 條第1 項前段之規定，應一
    體適用修正前刑法之相關規定予以處斷。
三、論罪科刑之理由：
  (一)核被告所為，分別係犯如附表所示之重利罪。其中附表編號
    1 至4 所示之犯行，時間緊接，顯係基於概括之犯意反覆為
    之，為連續犯，應依修正前刑法第56條之規定，論以一罪，
    並加重其刑。
  (二)被告連續所為如附表編號1 至4 所示之重利犯行，與附表編
    號5 至9 所示之5 次重利犯行間，犯意各別，行為互殊，應
    予分論併罰。
  (三)審酌被告不思以正途獲取利益，竟連續並多次乘他人急迫之
    際貸以金錢，而取得與原本顯不相當之重利，嚴重危害社會
    經濟秩序，行為殊值非議；惟兼衡被告已於本院坦承犯行，
    犯後態度尚可；暨其犯罪之動機、目的、手段、生活狀況、
    國中肄業之智識程度等一切情狀，分別量處如主文所示之刑
    ，並就附表編號5 至9 部分，均諭知易科罰金之折算標準。
    又被告連續犯附表編號1 至4 之犯罪時間，係在96年4 月24
    日以前，合於中華民國96年罪犯減刑條例第2 條第1 項規定
    之減刑要件，且核無同條例第3 條所列不予減刑之情形，應
    依該條例第2 條第1 項第3 款之規定，減其宣告刑2 分之1
    ，併依同條例第9 條規定，諭知易科罰金之折算標準。
  (四)再衡諸定執行刑之立法意旨，除為執行刑之方便，並係為受
    刑人之利益，若受刑人所犯各罪，易科罰金之折算標準不同
    時，自應依刑法第2 條第1 項規定，擇有利於受刑人之折算
    標準（最高法院84年台非字第452 號判決意旨參照）。查被
    告所犯如附表所示各罪，如易科罰金，應分別依修正前刑法
    第41條第1 項前段、廢止刪除前罰金罰鍰提高標準條例第2
    條、現行法規所定貨幣單位折算新臺幣條例第2 條規定，及
    修正後刑法第41條第1 項前段，諭知不同之易科罰金折算標
    準（詳如主文所示）。揆諸上開說明，自應依修正前刑法第
    41條第1 項前段、廢止刪除前罰金罰鍰提高標準條例第2 條
    及現行法規所定貨幣單位折算新臺幣條例第2 條規定，諭知
    定執行刑後之易科罰金折算標準，以銀元300 元即新臺幣90
    0 元折算1 日，併予指明。
四、應適用之法條：
  (一)刑事訴訟法第273 條之1 第1 項、第299 條第1 項前段、第
    310 條之2 、第454 條第1 、2 項。
  (二)刑法第2 條第1 項、第56條（修正前）、第344 條、第41條
    第1 項前段（修正前）、第41條第1 項前段、第8 項、第51
    條第5 款（修正前），刑法施行法第1 條之1 ，95年5 月17
    日廢止刪除前罰金罰鍰提高標準條例第2 條，現行法規所定
    貨幣單位折算新臺幣條例第2 條。
  (三)中華民國96年罪犯減刑條例第2 條第1 項第3 款、第7 條、
    第9 條。
五、本判決係依刑事訴訟法第310 條之2 、第454 條第1 項製作
    ，依法僅記載當事人欄、主文、犯罪事實、證據名稱以及應
    適用之法條，其中犯罪事實及證據名稱部分，準用同法第45
    4 條第2 項規定，逕引用起訴書之記載。
六、如不服本判決，應自判決送達之日起10日內，向本院提起上
    訴。
本案經檢察官甲○○到庭執行職務。
中    華    民    國    99    年    8     月    31    日
                  刑事第二庭    法  官  黃佩韻
以上正本證明與原本無異。
如不服本判決，應於收受判決後10日內向本院提出上訴書狀，並
應敘述具體理由。其未敘述上訴理由者，應於上訴期間屆滿後20
日內向本院補提理由書（均須按他造當事人之人數附繕本）「切
勿逕送上級法院」。告訴人或被害人如對本判決不服者，應具備
理由請求檢察官上訴，其上訴期間之計算係以檢察官收受判決正
本之日期為準。
告訴人或被害人對於判決如有不服具備理由請求檢察官上訴者，
其上訴期間之計算係以檢察官收受判決正本之日期為準。
                                書記官  林柏名
中    華    民    國    99    年    8     月    31    日
附表：
 ┌──┬───┬────┬────┬─────┬─────┬─────┐
 │編號│借款人│借貸時間│借貸地點│ 借貸金額 │計息方式  │宣告刑    │
 │    │      │        │        │（新臺幣）│          │          │
 ├──┼───┼────┼────┼─────┼─────┼─────┤
 │ 1  │己○○│92年4 月│臺中市中│30萬元，預│每10日為1 │丁○○連續│
 │    │      │間某日  │清路與環│扣第1 期利│期，每期利│犯重利罪，│
 │    │      │        │中路口之│息9 萬元，│息9 萬元，│處有期徒刑│
 │    │      │        │加油站。│實拿21萬元│相當於年利│捌月，減為│
 │    │      │        │        │。        │率1080％。│有期徒刑肆│
 ├──┼───┼────┼────┼─────┼─────┤月，如易科│
 │ 2  │乙○○│92年10月│臺中市文│2 萬元，預│每10日為1 │罰金，以銀│
 │    │      │15日    │心路上胡│扣第1期 利│期，每期利│元參佰元即│
 │    │      │        │文社之車│息1500元，│息1500元，│新臺幣玖佰│
 │    │      │        │內。    │實拿1 萬85│相當於年利│元折算壹日│
 │    │      │        │        │00元。    │率270％。 │。        │
 ├──┼───┼────┼────┼─────┼─────┤          │
 │ 3  │丙○○│92年11月│丙○○之│12萬元，預│每10日為1 │          │
 │    │      │4日     │前位於臺│扣第1 期利│期，每期利│          │
 │    │      │        │中縣太平│息2 萬4000│息2 萬4000│          │
 │    │      │        │市○○路│元，實拿9 │元，相當於│          │
 │    │      │        │107 巷6 │萬6000元。│年利率720 │          │
 │    │      │        │號之住處│          │％。      │          │
 │    │      │        │。      │          │          │          │
 ├──┼───┼────┼────┼─────┼─────┤          │
 │ 4  │辛○○│93年3 月│辛○○所│3 萬7000元│每10日為1 │          │
 │    │      │10日    │經營位於│，預扣第1 │期，每期利│          │
 │    │      │        │臺中縣大│期利息7000│息7000元，│          │
 │    │      │        │雅鄉中和│元，實拿3 │相當於年利│          │
 │    │      │        │七街之工│萬元。    │率681％。 │          │
 │    │      │        │廠。    │          │          │          │
 ├──┼───┼────┼────┼─────┼─────┼─────┤
 │ 5  │庚○○│97年2 月│庚○○所│35萬元，預│每10日為1 │丁○○犯重│
 │    │      │間某日  │經營位於│扣第1 期利│期，每期利│利罪，處有│
 │    │      │        │臺中縣豐│息10萬5000│息10萬5000│期徒刑參月│
 │    │      │        │原市豐勢│元，實拿24│元，相當於│，如易科罰│
 │    │      │        │路1段12 │萬5000元。│年利率1080│金，以新臺│
 │    │      │        │號13樓之│          │％。      │幣壹仟元折│
 │    │      │        │統御資產│          │          │算壹日。  │
 │    │      │        │管理公司│          │          │          │
 │    │      │        │。      │          │          │          │
 ├──┼───┼────┼────┼─────┼─────┼─────┤
 │ 6  │戊○○│97年2 月│戊○○位│2 萬5000元│每10日為1 │丁○○犯重│
 │    │      │間      │於臺中縣│，預扣第1 │期，每期利│利罪，處有│
 │    │      │        │豐原市三│期利息5000│息5000元，│期徒刑參月│
 │    │      │        │角路9 號│元，實拿2 │相當於年利│，如易科罰│
 │    │      │        │之住處附│萬元。    │率720％。 │金，以新臺│
 │    │      │        │近。    │          │          │幣壹仟元折│
 │    │      │        │        │          │          │算壹日。  │
 ├──┼───┼────┼────┼─────┼─────┼─────┤
 │ 7  │壬○○│97年5 月│壬○○所│15萬元，預│每10日為1 │丁○○犯重│
 │    │      │25日    │經營位於│扣第1 期利│期，每期利│利罪，處有│
 │    │      │        │臺中縣潭│息4 萬元，│息4 萬元，│期徒刑伍月│
 │    │      │        │子鄉勝利│實拿11萬元│相當於年利│，如易科罰│
 │    │      │        │九街43號│。        │率960％。 │金，以新臺│
 │    │      │        │之伍晟企│          │          │幣壹仟元折│
 │    │      │        │業有限公│          │          │算壹日。  │
 │    │      │        │司。    │          │          │          │
 ├──┼───┼────┼────┼─────┼─────┼─────┤
 │ 8  │壬○○│97年5 月│同上。  │12萬5000元│每10日為1 │丁○○犯重│
 │    │      │底6 月初│        │，預扣第1 │期，每期利│利罪，處有│
 │    │      │某日    │        │期利息2 萬│息2 萬5000│期徒刑伍月│
 │    │      │        │        │5000元，實│元，相當於│，如易科罰│
 │    │      │        │        │拿10萬元。│年利率720 │金，以新臺│
 │    │      │        │        │          │％。      │幣壹仟元折│
 │    │      │        │        │          │          │算壹日。  │
 ├──┼───┼────┼────┼─────┼─────┼─────┤
 │ 9  │壬○○│97年6 月│同上。  │12萬5000元│每10日為1 │丁○○犯重│
 │    │      │初某日（│        │，預扣第1 │期，每期利│利罪，處有│
 │    │      │編號8 該│        │期利息2 萬│息2 萬5000│期徒刑伍月│
 │    │      │次借款之│        │5000元，實│元，相當於│，如易科罰│
 │    │      │後約3 、│        │拿10萬元。│年利率720 │金，以新臺│
 │    │      │4 日）  │        │          │％。      │幣壹仟元折│
 │    │      │        │        │          │          │算壹日。  │
 └──┴───┴────┴────┴─────┴─────┴─────┘
附錄論罪科刑法條
中華民國刑法第344 條
乘他人急迫、輕率或無經驗貸以金錢或其他物品，而取得與原本
顯不相當之重利者，處1 年以下有期徒刑、拘役或科或併科1 千
元以下罰金。
附件：

司法院資訊處製作；財團法人民間司法改革基金會備份。
